【裁判字號】    89,台上,5074
【裁判日期】    890824
【裁判案由】    貪污
【裁判全文】
最高法院刑事判決                              八十九年度台上字第五○七四號
    上  訴  人  台灣高等法院花蓮分院檢察署檢察官
    被      告  乙○○原名陳.
                甲○○
    共      同
    選任辯護人  邱聰安律師
右上訴人因被告等貪污案件，不服台灣高等法院花蓮分院中華民國八十九年六月十二
日第二審更審判決，（八十九年度上更(一)字第四○號，起訴案號：台灣台東地方法院
檢察署八十六年度偵字第二四二一號），提起上訴，本院判決如左：
    主  文
原判決撤銷，發回台灣高等法院花蓮分院。
    理  由
本件原判決認定被告乙○○係台東縣立大鳥國民小學（下稱大鳥國小）校長，被告甲
○○為該校教師兼總務主任，分別負責綜理該校校務及總務之業務。乙○○明知該校
於民國八十五年二月至六月間，並未實際執行「八十五年度教育優先區課後輔導課程
」，基於充實該校福利金收入之意圖，對於應由教務組執行上開輔導課程之作業，指
示甲○○於同年九月五日在該校偽造「台東縣大鳥國小八十五年度教育優先區計畫課
業輔導教學教師鐘點費」清冊表粘貼於憑證用紙之私文書及「代辦經費收支明細表」
之公文書各一件，上開清冊表內容記載該校教師陳建志、高秋男、沈珠帆、甲○○等
人，共計執行課後輔導課程一百八十節；甲○○並盜用陳建志、高秋男、沈珠帆及該
校出納方澤心之職章或印章，蓋用於清冊表及憑證用紙上，並由乙○○核章。另於上
開明細表內盜用陳建志之職章，據以向台東縣政府請領補助款，致使台東縣政府承辦
之公務員陷於錯誤，將上開不實事項登載於職務上所掌之公文書，而核撥補助款，計
新台幣（下同）五萬二千八百元（包括教師鐘點費四萬六千八百元、甲乙兩班行政費
共六千元），得款後，甲○○即依乙○○之指示，將該款項納為福利金或做為評鑑餐
敘及支付方澤心職前訓練補助費之用，致生損害於陳建志、高秋男、沈珠帆、方澤心
及台東縣政府。又甲○○為清償該校積欠台灣全錄股份有限公司台東分公司及華新裝
潢行之影印機與校舍修理費用，因經費預算難以報銷；嗣得知該校之「台灣省教育廳
八十五學年度補助原住民籍學生學用費」尚有節餘，於八十五年九月四日，命不知情
之方澤心領取該費用之餘額一萬九千五百六十九元，交其償還上述修理費用一萬六千
元，支付該校所屬愛國蒲分校校舍修理費用三千五百二十五元，及購買該校鑰匙四十
四元。嗣甲○○為報銷上開用款，明知該校並未購買文具，仍於同年九月五日，向不
知情之東宏商行負責人李美玲索取已蓋妥該商號章之空白收據、估價單各五紙，而偽
造向該商行購買Ｂ５影印紙、彩色筆、資料夾等文具之收據、估價單，據以登載於其
職務上所掌之公文書，即該校黏貼憑證用紙後，再盜用方澤心、陳建志、沈珠帆等職
章蓋於該粘貼憑證用紙上，據以辦理該經費之報銷，足以生損害於李美玲、方澤心、
陳建志及沈珠帆等情。因而撤銷第一審關於乙○○、甲○○部分之不當判決，改判論
處其共同行使偽造公文書，足以生損害於他人；又甲○○行使公務員明知為不實之事
項而登載於職務上所掌之公文書，足以生損害於他人罪刑。固非無見。惟查：(一)已受
請求之事項未予判決者，除刑事訴訟法有特別規定者外，其判決當然違背法令，同法
第三百七十九條第十二款定有明文。申言之，刑事訴訟本不告不理之原則，審判之範
圍，應與起訴之範圍相一致，法院不得就未經起訴之犯罪加以審判，亦不得對已起訴
之犯罪不予判決；至犯罪曾否起訴，應以起訴書狀所記載之被告及犯罪事實為準。本
件第一審檢察官起訴書之犯罪事實欄已載明：甲○○得知大鳥國小「台灣省教育廳八
十五學年度補助原住民籍學生學用費」尚有節餘，竟利用職務上之機會，於八十五年
九月四日，命不知情之方澤心領取該費用之餘額一萬九千五百六十九元，交其花用，
因認甲○○另犯有貪污治罪條例第五條第一項第二款之利用職務上之機會詐取財物罪
等情。原審審理結果認甲○○係將上述費用償還該校積欠台灣全錄股份有限公司台東
分公司及華新裝潢行之修理費一萬六千元、三千五百二十五元及購買該校之鑰匙四十
四元。其以國庫金錢支付國庫原應支付之費用，無圖利國庫之動機，不能以圖利罪相
繩等語（見原判決理由第肆項第(二)點及第伍項）。顯未就檢察官起訴之利用職務上之
機會詐取財物罪是否成立犯罪加以審判，卻自行認定不成立圖利罪，難謂無已受請求
之事項未予判決之違法。(二)稱公文書者，謂公務員職務上制作之文書，刑法第十條第
三項定有明文，又公文書與私文書相黏連或制作於同一之用紙，仍不失為公、私兩文
書之性質，原審認甲○○偽造東宏商行之收據、估價單黏貼於大鳥國小之憑證用紙上
，據以辦理經費之報銷，係犯刑法第二百十六條、第二百十條之行使偽造私文書罪及
同法第二百十六條、第二百十三條之行使公務員登載不實罪，依牽連關係從一重之行
使公務員登載不實罪處斷。顯然將大鳥國小之黏貼憑證用紙認係公文書，而東宏商行
之收據、估價單則為私文書，有二種文書之性質（見事實欄第二項、理由欄第參項）
；然又認被告等偽造「台東縣大鳥國小八十五年度教育優先區計畫課業輔導教學教師
鐘點費」清冊表，黏貼於大鳥國小之憑證用紙上，僅犯刑法第二百十六條、第二百十
條之行使偽造私文書罪（見事實欄第一項、理由欄第參項），前後犯罪情節相同，適
用法律卻不一致，併有判決適用法則不當之違誤。(三)受二年以下有期徒刑、拘役或罰
金之宣告，且前未曾受有期徒刑以上刑之宣告或受有期徒刑以上刑之宣告，執行完畢
或赦免後，五年以內未曾受有期徒刑以上刑之宣告，認為以暫不執行為適當者，始得
宣告緩刑，刑法第七十四條定有明文。故判決前如已經受有期徒刑以上刑之宣告，即
不合於緩刑條件。所謂受有期徒刑以上刑之宣告者，祇須受刑之宣告為已足，是否執
行，在所不問，因而前受有期徒刑之宣告，雖經同時諭知緩刑，苟無同法第七十六條
失其刑之宣告效力之情形，仍不得於後案宣告緩刑。卷查甲○○曾於八十五年間因過
失傷害案件，經原審於同年十二月十六日判處有期徒刑二月，如易科罰金，以三百元
折算一日，緩刑二年在案，有台灣高等法院被告全國前案紀錄表在卷可稽（見原審卷
第二一頁），今甲○○復於八十五年二月間至九月五日再犯本案，受有期徒刑二年之
宣告，因前案緩刑尚未期滿，其刑之宣告尚未失其效力，即不合上開緩刑之要件，原
審併予宣告緩刑五年，尤有判決適用法則不當之訾議。上訴意旨雖未指摘及此，然為
本院得依職權調查之事項，應認原判決仍有撤銷發回更審之原因。
據上論結，應依刑事訴訟法第三百九十七條、第四百零一條，判決如主文。
中      華      民      國    八十九    年      八      月    二十四    日
                              最高法院刑事第六庭
                                  審判長法官  紀  俊  乾
                                        法官  黃  正  興
                                        法官  陳  東  誥
                                        法官  張  春  福
                                        法官  韓  金  秀
      右正本證明與原本無異
                                              書  記  官
中      華      民      國    八十九    年      八      月    二十八    日


司法院資訊處製作；財團法人民間司法改革基金會備份。
